【裁判字號】    94,訴,1925
【裁判日期】    950628
【裁判案由】    商標異議
【裁判全文】
臺北高等行政法院判決
                                  94年度訴字第01925號
                              .
原      告  姿怡貿易有限公司
代  表  人  甲○○
訴訟代理人  戊○○
被      告  經濟部智慧財產局
代  表  人  蔡練生（局長）
訴訟代理人  丙○○
            丁○○
參  加  人  乙○○
上列當事人間因商標異議事件，原告不服經濟部中華民國94年4
月21日經訴字第09406125660 號訴願決定，提起行政訴訟，本院
判決如下：
    主  文
原告之訴駁回。
訴訟費用由原告負擔。
    事  實
一、事實概要：原告於民國（下同）92年8 月15日以「MASAKO及
    圖」商標，指定使用於當時商標法施行細則第49條所定商品
    及服務分類表第3 類之「護髮乳、面霜、化粧水、香水、古
    龍水、乳液、防晒乳液、身體用香水乳液、粉條、粉膏、水
    粉餅、粉餅、蜜粉、腮紅、口紅、護唇膏、粉底霜、按摩霜
    、清潔乳液、護手乳液、眼影膏、眼影、眼線液、眼線筆、
    睫毛膏、防晒油、除皺霜、沐浴用浴油、指甲油、眉筆、去
    光水、化粧品、修容餅、體霜、敷面膜、眼霜、妊娠霜、去
    角質霜、隔離霜、蓋斑膏、卸妝液、健胸霜、天然面膜、減
    肥霜、眼膠、護髮品、髮根營養液、身體乳、日霜、晚霜、
    皮膚保養品、美白護膚乳、美白化粧水、美白面膜、美白護
    膚霜、身體滋潤霜、胸部營養霜、美容用貼布式面膜、頭髮
    用化粧品、面膜紙。」等商品，向被告申請註冊，經被告核
    准列為註冊第0000000 號商標（下稱系爭商標，圖樣如附圖
    1 所示）。嗣參加人於93年5 月26日以系爭商標有違商標法
    第23條第1 項第12款及第13款之規定，檢具註冊第0000000
    號商標（下稱據以異議商標，圖樣如附圖2 所示），對之提
    出異議。案經被告審查，以93年12月13日中台異字第930586
    號商標異議審定書為系爭第0000000 號「MASAKO及圖」商標
    之註冊應予撤銷之處分。原告不服，提起訴願，遭決定駁回
    ，遂提起行政訴訟。本院因認本件撤銷訴訟之結果，參加人
    之權利或法律上利益將受損害，爰依職權裁定命獨立參加被
    告之訴訟。
二、兩造聲明：
    (一)原告聲明（原告未曾到場陳述，據其所提書狀記載）：
      1.訴願決定及原處分均撤銷。
      2.訴訟費用由被告負擔。
    (二)被告聲明：
      如主文所示。
三、兩造之爭點：
    系爭商標是否有違商標法第23條第1 項第12款及第13款之規
    定而不得註冊？
    (一)原告主張（原告未曾到場陳述，據其所提書狀記載）：
      1.按，商標有下列情形之一者，不得註冊：「相同或近似
        於他人同一或類似商品或服務之註冊商標或申請在先之
        商標，有致相關消費者混淆誤認之虞者。」，固為商標
        法第23條第1 項第13款之規定。惟其適用要件必以兩造
        商標確屬相同或近似，始克當之。至判定兩商標之近似
        與否，應本客觀事實，依具有普通知識之一般商品購買
        者施以普通之注意，異時異地就外觀、讀音、觀念等部
        分通體隔離觀察，視其主要部分有無引起混同誤認之虞
        以為斷。茍其主要部分個別觀察顯有殊異，足使人一目
        瞭然，不致混淆者，則其附屬部分強行拆卸比對，縱有
        形跡類似，亦斷不致遭人之混同，此參行政法院24年判
        字第72號判例「商標之近似與否，應就文字、圖形等，
        通體觀察，不能僅據文字及圖形之一部份以為斷定。」
        釋示甚明。
      2.被告與原決定機關經濟部均以系爭商標「MASAKO」與註
        冊在先據以異議之第0000000 號「MASAYO」商標，二者
        外文均由六個英文字母所構成，且多數字母排列順序均
        相同，僅「K 」與「Y 」不同，外觀予消費者之整體印
        象極相仿佛為由，認定兩商標構成近似，且兩者指定之
        商品為相同之商品，故系爭商標不得註冊。
      3.惟查兩商標雖皆以六個英文字母排列構成，但其發音卻
        是以日文讀音方式讀出，如系爭商標「MASAKO」日文發
        音讀為「」，而據以異議之商標「MASAYO」日文
        發音則讀為「」，以日文讀音而言，兩者之間顯
        著之區別性並無使人發生混淆或誤認之虞，亦即兩商標
        並非近似之商標。
      4.尤有甚者，系爭商標「MASAKO」以其日文「」言
        之，其中「」之漢字可為「正」或「良」，而「」
        之漢字則為「子」，通常「」係用作日本人姓名
        中之名為多，亦即為「正子」或「良子」（以「良子」
        用法居多），「」係用作日本人姓名中之名為多
        ，亦即為「雅子」；而據以異議之商標「MASAYO」，其
        日文「」中之「」，如以人名稱之其漢字則為
        「洋」，「」則為「正洋」（鮮少用為「良洋」
        ）；而除人名用途之之外，「」（MASAKO）並無
        其他意義，但反觀「」（MASAYO）則尚有其他商
        業上之用法，其漢字為「良优」，亦即中文「優良」之
        意，也就是在說明商品之品質是優良的，此時「
        」（MASAYO）即涉有違反現行商標法第23條第1 項第2
        款「表示商品之品質」或修正前商標法第37條第6 款「
        使公眾誤認誤信其商品之性質‧‧‧之虞」之嫌。設若
        兩商標係用於人名時，一為「良子」（或「正子」），
        另一為「正洋」，兩者觀念、意義截然不同，更不致讓
        消費者發生混淆誤認之情，其理恰如同「王五」、「王
        六」兩者雖皆為王姓本家，但彼此名之不同，即無使其
        他人產生混淆誤認之虞；而若作為其他用法時，系爭商
        標「MASAKO」（「」）並無其他意義，而據以異
        議之商標「MASAYO」（）則有「優良」之意，屬
        於商品品質之說明文字，如此將更不會導致消費發生混
        淆誤認之情。
      5.再按所謂商標近似者，係指商標圖樣以具有普通知識經
        驗之商品購買人，於購買時施以普通所用之注意，有混
        同誤認之虞者為近似。故判斷兩造商標是否近似，應以
        具有普通知識經驗之消費者，施以隔離通盤觀察，以辨
        其有無產生混淆誤認之虞為斷，參照最高行政法院72年
        度判字第1395號判決。其最終目的在防止消費者對生產
        來源混淆及誤認之可能性，苟兩商標無混同之意圖，消
        費習性亦無混同之可能性，兩商標皆各具識別性，即不
        發生近似之問題。又依被告所制定之商標審查基準，對
        於混淆誤認所要參酌因素5.2.5 所揭示「商標給予商品
        ／服務之消費者的印象，可以就商標整體的外觀、觀念
        或讀音等來觀察，因此判斷商標近似，亦得就此三者來
        觀察是否已達到可能混淆的近似程度。特別要再強調，
        外觀、觀念或讀音其中之一的相近，雖可能導致商標整
        體印象的近似，但卻非絕對必然，例如「第一」與「帝
        衣」，雖然讀音相同，但外觀及觀念截然不同，就二商
        標之整體印象而言，引起商品／服務消費者混淆的可能
        性極低，應認為非屬近似之商標。是以，二商標外觀、
        觀念或讀音其中之一的近似，並非即可推論商標之整體
        印象即當然近似，仍應以其是否達到可能引起商品／服
        務之消費者混淆誤認的程度為判斷近似之依歸。」。
      6.再從外觀論之，系爭商標除文字外，尚包括有一線條圖
        形之設計，而據以異議之商標則為純文字，再者兩造之
        字體設計亦不同，因此就整體觀察亦不會產生混同或誤
        以為產品來源相同，而生混淆誤認之虞。
      7.復依被告商標審查基準5.2.2 揭示判斷商標是否近似，
        首先應確立的是應以誰的角度來觀察。由於商標最主要
        的功能在提供商品／服務之消費者藉以區辨商品／服務
        來源，因此，是否近似，即應以具有普通知識經驗之消
        費者，於購買時施以普通之注意為準。又商品性質的不
        同會影響其消費者的注意程度，例如就普通日常消費品
        而言，消費者的注意程度較低，對二商標間之差異辨識
        較弱，容易產生近似之印象；至於專業性商品如藥品，
        或單價較高之商品如汽車，其消費者多為專業人士，或
        購買時會施以較高注意，對二商標間之差異較能區辨，
        判斷近似的標準自然高於一般日常消費品之消費者。」
        ，查兩商標所指定之商品皆為「化粧品」，其並非一般
        普通日常消費品，因此就消費者而言，通常以女性居多
        ，而依消費之特性其注意力，包括對商品之性質及功能
        ，通常會高於其他商品之注意力，因此就此部分論之，
        兩造商標於市場上造成混淆誤認之機會將是微乎其微的
        。
      8.綜上說明，兩商標無論外觀、讀音及觀念，均可輕易區
        別其間差異；再佐以產品性質及消費者特性或注意力分
        析之，更不致令人產生混同，而誤以為源自相同生產者
        或銷售者，從而不致產生混淆誤認之情，因此系爭商標
        當無違反商標法之情事，被告未審及此，洵屬不當。原
        決定機關不察，駁回訴願，自嫌速斷，不應維持，為此
        狀請判決如訴之聲明，以維原告權益。
    (二)被告主張：
      1.商標法第40條第1 項規定，「商標之註冊違
        反第23條第項或第59條第4 項規定之情形者，任何人得
        自商標註冊公告之日起3 個月內，向商標專責機關提出
        異議」，合先敘明。
      2.商標法第23條第1項第13款規定，商標「相同或近似於
        他人同一或類似商品或服務之註冊商標或申請在先之商
        標，有致相關消費者混淆誤認之虞者」，不得註冊。所
        謂有致消費者混淆誤認之虞，係指商標給予消費者的印
        象，可能致使消費者混淆而誤認商品╱服務之來源，包
        括誤認來自不同來源的商品╱服務以為來自同一來源，
        或者誤認二商標之使用人間存在關係企業、授權關係、
        加盟關係或其他類似關係。而判斷是否有混淆誤認之虞
        ，被告公告之「混淆誤認之虞」審查基準，列有各項相
        關參考因素。其中商標近似及商品類似二項要素，依前
        揭法條規定為必須具備之要件，其他參酌要素則視個案
        中是否存在而為斟酌。
      3.本案存在之相關因素之審酌：
        (1)商標是否近似暨其近似之程度商標近似係指二商標予
          人之整體印象有其相近之處，若其標示在相同或類似
          的商品╱服務上時，具有普通知識經驗之消費者，於
          購買時施以普通之注意，可能會有所混淆而誤認二商
          品╱服務來自同一來源或誤認不同來源之間有所關聯
          。商標近似之判斷得就二商標外觀、觀念及讀音為觀
          察。查本件系爭註冊第0000000 號「MASAKO及圖」商
          標圖樣上之外文「MASAKO」，與參加人據以異議之註
          冊第0000000 號「masayo」商標圖樣之外文「
          MASAYO」相較，二者外文均由6 個英文字母所構成，
          且多數字母排列順序均相同，僅「K 」與「Y 」之不
          同及字體稍有變化之些微差異，外觀予消費者之整體
          印象極相彷彿，讀音於交易上連貫唱呼之際亦相近，
          以具有普通知識經驗之消費者，於購買時施以普通之
          注意，可能會有所混淆而誤認二者來自同一來源或雖
          不相同但有關聯之來源，應屬構成近似之商標。
        (2)商品是否類似暨其類似之程度
          商品類似係指二個不同的商品，在功能、材料、產製
          者或其他因素上具有共同或關聯之處，如果標上相同
          或近似的商標，依一般社會通念及市場交易情形，易
          使商品消費者誤認其為來自相同或雖不相同但有關聯
          之來源，則此二個商品間即存在類似的關係。查本件
          系爭註冊第0000000 號「MASAKO及圖」商標指定使用
          之「護髮乳、面霜、化粧水、香水、古龍水、乳液、
          防晒乳液、身體用香水乳液、粉條、粉膏、水粉餅、
          粉餅、蜜粉、腮紅、口紅、護唇膏、粉底霜、按摩
          霜、清潔乳液、護手乳液、眼影膏、眼影、‧‧‧等
          」商品，與據以異議之註冊第0000000 號「masayo」
          商標指定使用之「化粧品」商品相較，二者商品性質
          相同或相近，在用途、功能、產製者、行銷管道及場
          所等因素上具有共同或關聯之處，如標示相同或近似
          的商標，依一般社會通念及市場交易情形，易使一般
          商品消費者誤認其為來自相同或雖不相同但有關聯之
          來源，二者應屬同一或類似之商品，其所指定使用之
          商品間類似程度極高。
      4.本案綜合斟酌兩造商標圖樣整體予消費者印象有其相近
        之處，外觀近似程度極高，且考量二者商品均屬化粧品
        等同一或類似商品，其類似程度亦極高等因素加以判斷
        ，相關消費者極有可能誤認二商標之商品為同一來源之
        系列商品，或者誤認二商標之使用人間存在關係企業、
        授權關係、加盟關係或其他類似關係，而產生混淆誤認
        情事，從而本件系爭商標之註冊，揆諸前開說明，應有
        前揭商標法第23條第1 項第13款規定之適用。
      5.至原告所舉在被告取得之註冊第828169號「Ma Sa 及圖
        」、第806910號「珍佐美及圖MA-SA-MI」及第107922號
        「瑪莎潞雅MASALUA 及圖」商標乙節，核其商標圖樣之
        構圖意匠及文字組合態樣與本案不同，尚不得執為本案
        應無前揭法條適用之論據。又本件系爭商標既應依上開
        規定撤銷其註冊，則是否尚有商標法第23條第1 項第12
        款規定之情事，即毋庸論究，併予敘明。
      6.綜上論述，被告原處分洵無違誤，敬請駁回原告之訴。
    (三)參加人經受合法通知未曾到場，亦未提出書狀作何陳述。
    理  由
甲、程序方面
    本件原告經受合法通知，未於言詞辯論期日到場，核無行政
    訴訟法第218 條準用民事訴訟法第386 條各款所列情形，爰
    依被告之聲請由其一造辯論而為判決。
乙、實體方面
一、按商標「相同或近似於他人同一或類似商品或服務之註冊商
    標或申請在先之商標，有致相關消費者混淆誤認之虞者」，
    不得註冊，為商標法第23條第1 項第13款本文所規定。所謂
    「有致相關消費者混淆誤認之虞」者，係指兩商標因相同或
    構成近似，致使相關消費者誤認為同一商標，或雖不致誤認
    兩商標為同一商標，但極有可能誤認兩商標之商品／服務為
    同一來源之系列商品／服務，或誤認兩商標之使用人間存在
    關係企業、授權關係、加盟關係或其他類似關係而言。而判
    斷有無混淆誤認之虞，則應參酌商標識別性之強弱、商標之
    近似及商品／服務類似等相關因素之強弱程度、相互影響關
    係及各因素等綜合認定是否已達有致相關消費者產生混淆誤
    認之虞。
二、本件原告於92年8 月15日以「MASAKO及圖」商標（圖樣如附
    圖1 所示），指定使用於當時商標法施行細則第49條所定商
    品及服務分類表第3 類之「護髮乳、面霜、化粧水、香水、
    古龍水、乳液、防晒乳液、身體用香水乳液、粉條、粉膏、
    水粉餅、粉餅、蜜粉、腮紅、口紅、護唇膏、粉底霜、按摩
    霜、清潔乳液、護手乳液、眼影膏、眼影、眼線液、眼線筆
    、睫毛膏、防晒油、除皺霜、沐浴用浴油、指甲油、眉筆、
    去光水、化粧品、修容餅、體霜、敷面膜、眼霜、妊娠霜、
    去角質霜、隔離霜、蓋斑膏、卸妝液、健胸霜、天然面膜、
    減肥霜、眼膠、護髮品、髮根營養液、身體乳、日霜、晚霜
    、皮膚保養品、美白護膚乳、美白化粧水、美白面膜、美白
    護膚霜、身體滋潤霜、胸部營養霜、美容用貼布式面膜、頭
    髮用化粧品、面膜紙。」等商品，向被告申請註冊，經被告
    核准列為註冊第0000000 號商標。嗣參加人於93年5 月26日
    以該商標有違商標法第23條第1 項第12款及第13款之規定，
    檢具註冊第0000000 號商標（圖樣如附圖2 所示），對之提
    出異議。案經被告審查，認系爭商標圖樣上之外文「MASAKO
    」，與據以異議商標圖樣之外文「MASAYO」相較，二者外文
    均由6 個英文字母所構成，且多數字母排列順序均相同，僅
    「K 」與「Y 」之不同及字體稍有變化之些微差異，外觀予
    消費者之整體印象極相彷彿，讀音於交易上連貫唱呼之際亦
    相近，應屬構成近似之商標；而系爭商標指定使用之「護髮
    乳、面霜、化粧水、香水、古龍水、乳液、防晒乳液、‧‧
    ‧、等」商品，與據以異議商標指定使用之「化粧品」商品
    相較，二者商品性質相同或相近，在用途、功能、產製者、
    行銷管道及場所等因素上具有共同或關聯之處，二者應屬同
    一或類似商品；本案綜合斟酌兩造商標圖樣整體予消費者印
    象有其相近之處，且二者商品均屬化粧品等同一或類似商品
    ，相關消費者極有可能產生混淆誤認情事，應有首揭商標法
    規定之適用，乃為系爭商標之註冊應予撤銷之處分。原告不
    服，依序提起訴願及行政訴訟；兩造之主張各如事實欄所載
    ，其爭點厥為系爭商標是否有違商標法第23條第1 項第12款
    及第13款之規定而不得註冊？
三、經查，系爭商標圖樣，係由外文「MASAKO」、彎曲線條及黑
    點所組成，其外文部分與彎曲線條重疊，商標圖樣左右兩方
    均有黑點；而據以異議商標圖樣，係由略經設計之外文「
    MASAYO」所構成。就二造商標觀之，系爭商標圖樣雖為聯合
    式構圖，然其外文寓目顯然，為主要辨別部分，與據以異議
    商標圖樣上單獨之外文構圖相較其圖樣有均6 個英文字母自
    左至右排列，其前4 個英文字母均為「MASA」，末尾之英文
    字母均為「O 」，僅第5 個字母不同，系爭商標為「K 」，
    而據以異議商標為「Y 」，二造商標，於異時異地隔離觀察
    ，外觀上應屬近似，復均指定使用於同一或類似之化粧品等
    商品。衡酌系爭商標與據以異議商標之高度近似程度及指定
    商品間高度之類似，以具有普通知識經驗之消費者，於購買
    時施以普通之注意，極有可能誤認系爭商標與據以異議商標
    之商品來自同一來源或雖不相同但有關聯之來源，應足致相
    關消費者產生混淆誤認之虞。原告起訴意旨將系爭商標與據
    以異議商標之外文翻譯成日文後再間接比較其近似與否，此
    與寓目印象相去甚遠，應非可採。
四、綜上所述，系爭商標有違商標法第23條第1 項第13款規定，
    不得註冊。從而，被告所為系爭商標之註冊應予撤銷之處分
    ，洵無違誤，訴願決定予以維持，亦無不合。原告訴請撤銷
    訴願決定及原處分，為無理由，應予駁回。
丙、據上論結，本件原告之訴為無理由，依行政訴訟法第98條第
    3 項前段、第218 條、民事訴訟法第385 條第1 項前段，判
    決如主文。
中    華    民    國    95    年     6    月   28     日
                    第二庭審判長法  官  徐  瑞  晃
                                法  官  蕭  惠  芳
                                法  官  李  得  灶
上為正本係照原本作成。
如不服本判決，應於送達後20日內向本院提出上訴狀並表明上訴
理由，如於本判決宣示後送達前提起上訴者，應於判決送達後20
日內補提上訴理由書（須按他造人數附繕本）。
中    華    民    國    95    年     7    月    5     日
                                書記官  陳  清  容


司法院資訊處製作；財團法人民間司法改革基金會備份。
